臺灣苗栗地方法院民事判決　　　　　　　 93年度訴字第456號
原　　　告　乙○○
　　　　　　　　　　　　０號五.
被　　　告　丙○○
　　　　　　甲○○即邱益男）.
　　　　　　丁○○
上列當事人間請求侵權行為損害賠償事件，本院於民國九十四年
八月十一日言詞辯論終結，玆判決如下：
    主  文
被告應連帶給付原告新臺幣貳佰捌拾玖萬陸仟元，及自民國九十
四年七月二十三日起至清償日止，按年息百分之五計算之利息。
訴訟費用由被告連帶負擔。
本判決主文第一項於原告以新臺幣玖拾陸萬陸仟元供擔保後，得
假執行；但被告於假執行程序實施前，如以新台幣貳佰捌拾玖萬
陸仟元為原告預供擔保，得免為假執行。
    事實及理由
壹、事實概要：
一、原告主張略以：
（一）被告甲○○（即邱益男）於民國（下同）八十七年間，受
      原告乙○○之委任，以原告名義標購鈞院拍賣之不動產，
      並取得原告之授權，於標得土地後得逕尋新買主轉售。另
      被告丁○○為從事代書業務之人，受原告之委任，負責辦
      理前開土地之買賣移轉、抵押貸款事宜，原告並與被告丁○○約定於買主給付價金或銀行核撥貸款時，應通知並會
      同原告到場辦理。嗣八十八年四月下旬及同年六月初，鈞
      院八十六年度執字第二二二七號、八十六年度執字第一三
      九五號強制執行事件，分別就坐落於苗栗縣竹南鎮○○段
      第一六六地號（權利範圍一萬分之一四三）土地及其上建
      號五七二、五七三號建物；苗栗縣苗栗市○○○段上南勢
      坑小段第九二九之一五五地號、第一八五之九地號土地及
      坐落在第一八五之九地號土地之建號一一一三號建物進行
      拍賣。惟被告甲○○意圖為自己不法之所有，以原告之名
      義標得該二筆不動產後，向原告佯稱該二筆不動產均已尋
      得買主，致原告不疑有他，分別於同年四月二十九日、六
      月四日向鈞院繳納現金新臺幣（下同）一百六十三萬元及
      一百二十六萬六千元，並於取得該二筆不動產權利移轉證
      書後，交付予被告丁○○。被告甲○○隨即於八十八年八
      月間，邀同知情之被告丙○○，就前開二筆不動產分別簽
      立虛偽之買賣契約書，交由被告丁○○辦理移轉登記予被
      告丙○○，明知為不實之事項，仍使苗栗地政事務所登載
      於土地登記簿上，足生損害於地籍管理及課稅正確性。被
      告甲○○、丙○○二人並先後向臺灣中小企業銀行竹南分
      行、中華商業銀行頭份分行，分別申請辦理抵押貸款二百
      三十萬元及一百四十萬元，由被告丁○○為其辦理抵押權
      設定登記之申請。嗣被告丁○○於該二筆不動產之他項權
      利證明書核發後，明知應通知原告到場會同辦理，竟意圖
      為被告甲○○不法之利益，違背義務而未通知原告，將該
      他項權利證明書交由被告甲○○及丙○○二人向前開銀行
      辦理貸款，前開銀行乃先後於八十八年九月二十三日、同
      年月二十七日核撥貸款予被告丙○○，被告丙○○再將前
      開款項交予被告甲○○。被告甲○○於取得該款項後，亦
      未通知原告而據為己用，致原告受有繳納法院價款二百八
      十九萬六千元之損害。
（二）關於被告丙○○、丁○○所涉詐欺、背信、偽造文書等刑
      責，業經台灣高等法院台中分院以九十四年度上易字第七
      ○號刑事判決，判處有期徒刑六個月確定在案，被告甲○○則尚由鈞院通緝中，惟其所涉犯罪事實亦經上開刑事判
      決併予認定之。原告之損害係被告丙○○、甲○○、丁○○三人之共同侵權行為所致，為類似必要之共同訴訟，訴
      訟標的對於被告三人必須合一確定，且原告請求之基礎事
      實並未變更，爰依民事訴訟法第二百五十五條第一項第二
      款及第五款規定，追加甲○○、丁○○二人為本件被告。
      為此，依民法第一百八十四條第一項及第一百八十五條規
      定，訴請被告丙○○、甲○○（即邱益男）、丁○○應連
      帶給付原告二百八十九萬六千元，及自追加起訴狀繕本送
      達被告翌日起至清償日止，按年息百分之五計算之利息；
      及願供擔保，請准宣告假執行。
二、被告抗辯略以：
（一）被告丙○○部分：被告丙○○僅是人頭而已，並不知道金
      主為誰，且一毛錢未拿到，原告請求被告丙○○應為賠償
      ，甚為冤枉。為此，請求駁回原告之訴。
（二）被告甲○○部分：未於言詞辯論期日到場，亦未提出任何
      書狀為聲明或陳述。
（三）被告丁○○部分：請求駁回原告之訴。
貳、本院得心證之理由：
一、程序上理由：
（一）本件被告丙○○、甲○○、丁○○經合法通知，均無正當
      理由未於最後言詞辯論期日到場，核無民事訴訟法第三百
      八十六條所列各款情形，爰依原告之聲請，由其一造辯論
      而為判決。
（二）按訴狀送達後，原告不得將原訴變更或追加他訴；但請求
      之基礎事實同一者，或該訴訟標的對於數人必須合一確定
      時，追加其原非當事人之人為當事人者，不在此限；此於
      民事訴訟法第二百五十五條第一款、第五款定有明文。查
      原告主張其所受損害係被告丙○○、甲○○、丁○○三人
      之共同侵權行為所致，性質上應為類似必要之共同訴訟，
      訴訟標的對於被告三人必須合一確定，且原告所請求之基
      礎事實並未變更，不礙本件之審理及終結，為此，原告依
      民事訴訟法第二百五十五條第一項第二款、第五款規定，
      追加甲○○、丁○○二人為本件被告，於法有據，應予准
      許。
二、實體上理由：
（一）原告主張之上開事實，業經本院依職權調取台灣高等法院
      台中分院九十四年度上易字第七○號、本院九十二年度易
      字第六一號被告丙○○及丁○○詐欺等刑事案件全卷核閱
      屬實，復有本院民事強制執行案款收據、本院不動產權利
      移轉證書、竹南天聲段一六六地號土地登記簿謄本、竹南
      天聲段五七二及五七三建號建築改良物登記簿謄本、苗栗
      市○○○段上南勢坑小段九二九之一五五及一八五之九地
      號土地登記簿謄本、苗栗市○○○段上南勢坑小段一一一
      三建號建築改良物登記簿謄本、土地及建築改良物買賣所
      有權移轉契約書、台灣中小企業銀行竹南分行八十八年十
      一月十日八八竹南字第○二五三四號函附他項權利證明書
      、土地及建築改良物抵押權設定契約書、放款轉帳支出傳
      票、存款轉帳收入傳票及取款憑條、台灣中小企業銀行借
      款申請書及調查表（消費性貸款專用）、台灣中小企業銀
      行借據、房屋財產查核清單、各類所得扣繳暨免扣繳憑單
      、住商不動產買賣契約書、中華商業銀行取款憑條、中華
      商業銀行轉帳收入傳票、中華商業銀行匯款申請書代收入
      傳票、他項權利證明書、土地及建築改良物抵押權設定契
      約書、中華商業銀行放款借據、中華商業銀行頭份分行催
      繳房屋貸款單、中華商業銀行頭份分行抵押品勘估表、中
      華商業銀行頭份分行個人小額及消費者貸款申請與審核綜
      合表、中華商業銀行票據退票及拒絕往來資訊查詢、個人
      借款餘額資訊行庫別查詢、個人綜合信用資訊查詢、個人
      逾期催收及呆帳資訊科目別查、法人中文戶名索引查詢、
      公司董監事及經理人名單查詢、公司營業項目資訊查詢、
      中華商業銀行不動產鑑估表、住商不動產頭份加盟店不動
      產買賣契約書等件，附於上開刑事卷可證。
（二）查被告甲○○以一萬元為酬勞，借用被告丙○○名義充當
      買受人，簽訂本案二件不動產買賣契約書，交由代書及被
      告丁○○分別向竹南及苗栗地政事務所，辦理所有權移轉
      登記至被告丙○○名下乙節，已據被告丙○○於上開刑事
      案件審理時自承在卷，核與同案被告甲○○於檢察官偵查
      中供述之情節，大致相符。被告丙○○、甲○○基於通謀
      虛偽之意思表示，由被告甲○○以原告乙○○代理人名義
      ，出售系爭不動產予被告丙○○，實際上卻無任何買賣關
      係存在，雙方所簽訂之不動產買賣契約書顯屬虛偽不實，
      被告丙○○對此無法諉為不知，地政人員既以買賣為原因
      登載在所掌管土地登記簿上，被告丙○○、丁○○及甲○○三人自難卸共同使公務員登載不實之罪責。被告丙○○
      既同意被告甲○○借用其名義充當人頭，事成後又可獲得
      一萬元之酬勞，自可預見被告甲○○以其名義從事上開不
      法之行為，否則，被告甲○○以自己名義為之即可，何須
      勞費周章而借用其名義辦理過戶登記，再向銀行抵押貸款
      ？足見被告丙○○主觀上有幫助甲○○對原告詐騙之故意
      。核被告丙○○之前揭不法犯行，與原告所受二百八十九
      萬六千元之財產上損害，顯有相當因果關係。
（三）次查被告丁○○於本院刑事庭九十二年三月二十日、同年
      四月十五日訊問時，承認略以「（問：有無承認乙○○在
      委任你時，特別交代你全程監督整個貸款的存摺、印章？
      ）我有答應，他有委任我，有些事情不是我可以掌控，甲○○有意隱瞞，我也無法掌控，甚至銀行的貸款，我也是
      事後才知道，都是甲○○去接洽的。我把他項權利設定好
      後，交給甲○○，確定撥款時間是何時，因甲○○、銀行
      都沒有通知我，主要是甲○○都由他經手，買賣契約簽訂
      ，銀行接洽貸款部分，都是甲○○處理的，甲○○跟我說
      ，銀行那邊他已經接洽好了」等語，足證原告因不相信被
      告甲○○，而委任被告丁○○承辦代書業務，還交代其應
      全程監控貸款手續，並掌握貸款人之存摺、印章，以防被
      逕行領走，惟被告丁○○竟然違背任務，不但未親自洽辦
      貸款事務，反將證件資料全部交託予被告甲○○。被告丁○○於八十八年十月初以（○三七）三五二五七三號電話
      與原告以（○二）00000000號電話交談中，亦談
      及原告一再交代被告丁○○要向被告甲○○拿存摺、印章
      ，但被告丁○○卻沒拿，此經原告提出錄音帶為證，復為
      被告丁○○不爭執該電話錄音之內容，亦足證原告曾再三
      要求被告丁○○先拿扣貸款人之存摺、印章，不要將之交
      予被告甲○○，並應注意撥款之時間，以通知原告到場。
      上情有附於前開刑事卷證之筆錄及錄音帶可稽，顯見被告
      丁○○係明知原告不信任被告甲○○之代書，才會特別委
      託被告丁○○代辦登記業務，並代為全程監督貸款業務，
      於撥款時要通知原告會同到場辦理，且一再交代被告丁○○要向貸款人拿存摺、印章，被告丁○○復明知被告甲○○係以人頭辦理過戶及貸款，竟然違背原告委任之任務，
      在系爭房地之他項權利設定好後，直接交給被告甲○○逕
      行辦理貸款及領款。核被告丁○○之前揭不法犯行，與原
      告所受二百八十九萬六千元之財產上損害，顯有相當因果
      關係。
（四）再查被告甲○○向原告佯稱：已經找到買主丙○○買受系
      爭二件不動產云云，使原告因此陷於錯誤，同意由被告甲○○代為出售不動產予被告丙○○，及將所有權移轉登記
      給被告丙○○後，再向上開二家銀行申請辦理抵押貸款，
      經向地政機關申請辦理抵押權設定登記，取得地政機關核
      發之他項權利證明書後，由同案被告甲○○持交給貸款銀
      行，順利取得貸款銀行核撥之貸款金額，顯然同案被告甲○○有對原告施用詐術之行為，此部份事實有上開卷證資
      料可佐，及同案被告丙○○、丁○○之供述可稽，足以認
      定。核被告甲○○之前揭不法犯行，與原告所受二百八十
      九萬六千元之財產上損害，顯有相當因果關係。
（五）綜上論述，被告丙○○、丁○○僅空口否認原告之請求，
      未提出任何利己之事證供本院審酌，被告甲○○則未於言
      詞辯論期日到場，亦未提出任何書狀為聲明或陳述，參酌
      前述情節，自堪信原告主張被告丙○○、甲○○、丁○○
      三人共同不法侵害原告之財產權，致原告受有二百八十九
      萬六千元損害等語為真。按因故意或過失，不法侵害他人
      之權利者，負損害賠償責任；數人共同不法侵害他人之權
      利者，連帶負損害賠償責任﹔造意人及幫助人，視為共同
      行為人，民法第一百八十四條第一項前段及第一百八十五
      條第一項、第三項定有明文。從而，原告依民法第一百八
      十四條第一項及第一百八十五條規定，訴請被告丙○○、
      甲○○、丁○○應連帶給付原告二百八十九萬六千元，及
      自追加起訴狀繕本送達被告翌日（即九十四年七月二十三
      日）起至清償日止，按年息百分之五計算之法定遲延利息
      ，為有理由，應予准許。
（六）原告陳明願供擔保以代釋明聲請宣告假執行，核與民事訴
      訟法第三百九十條第二項並無不合，爰酌定相當擔保金額
      ，准予宣告假執行。併依同法第三百九十二條第二項規定
      ，職權宣告被告得預供擔保而免為假執行。
（七）本件事證已臻明確，其餘主張、陳述及所提證據，經本院
      審酌，核與判決結果不生影響，爰不逐一論述，併予敘明
      。
（八）據上論結，本件原告之訴為有理由，並依民事訴訟法第三
      百八十五條第一項前段、第八十五條第二項、第三百九十
      條第二項、第三百九十二條第二項，判決如主文。
中　　華　　民　　國　　94　　年　　8 　　月　　25　　日
                  民事庭法　官　李麗萍
以上正本，係照原本作成。
如對本判決上訴，須於判決送達後20日內向本院提出上訴狀。
                        書記官　蕭雅馨
中　　華　　民　　國　　94　　年　　8 　　月　　25　　日
